臺灣臺南地方法院民事判決　九十三年度保險簡上字第七號
　　上　訴　人　丙○○
　　被　上訴人　台灣人壽保險股份有限公司
　　法定代理人　甲○○
　　訴訟代理人　乙○○
右當事人間請求給付保險費事件，上訴人對於中華民國九十三年六月三十日臺灣臺南
地方法院新市簡易庭九十三年度新保險簡字第一號第一審判決提起上訴，本院於民國
九十三年九月十四日言詞辯論終結，判決如左：
    主  文
上訴駁回。
第二審訴訟費用由上訴人負擔。
    事  實 及  理  由
一、上訴人起訴主張；
（一）上訴人於八十六年四月十八日投保被上訴人公司新安慶終身壽險（保單號碼為
      Ｚ000000000），並附加長安意外傷害保險附約，意外傷害險之投保
      金額為新台幣一百萬元。按意外險附約第九條約定「被保險人於本附約有效期
      間內遭受第二條約定的意外傷害事故，自意外傷害事故之日起一八０日以內致
      成附表所列二十八項殘廢程度之一者，本公司給付殘廢保險金，其金額按該表
      所列之給付比例乘以本附約保險金額計算．．．」，附表殘廢程度與保險金給
      付表第四級第十七項記載「一上肢三大關節中之一關節或二關節之機能永久完
      全喪失者」，其給付比例為三十五％。
（二）上訴人於九十二年元月八日上午十一時三十分在台南縣永康市○○里○○路六
      三六號前，騎機車遭訴外人林榮從所駕自小客車撞擊，上訴人經送奇美醫院治
      療後，由醫師診斷為「左肩關節僵硬，註明殘廢」，並經台南縣政府核發殘障
      手冊，毋須再重新鑑定，已達「一上肢三大關節中之一關節或二關節之機能永
      久完全喪失者」之程度，依約被上訴人應給付保險金額三十五％之保險金三十
      五萬元，上訴人向新光人壽保險公司請求給付強制汽車責任保險之殘障給付，
      該公司如數給付，惟上訴人備齊文件向被上訴人申領保險金，被上訴人卻予拒
      絕。
（三）上訴人遭受車禍意外事故，並達保險契約約定之殘廢標準，依約即得請求被上
      訴人給付保險金三十五萬元整，惟被上訴人拒絕給付，且按照人道的立場，被
      上訴人更應該賠償。提出保單頁面及附約影本、車禍事故現場圖影本、診斷書
      影本、殘障手冊影本、被告函文影本為證。
（四）請求依保險契約判令被上訴人給付上訴人三十五萬元，及自九十二年十一月二
      十七日起至清償日止，按年息百分之十計算之利息。
二、被上訴人則辯稱；
（一）依據兩造所簽訂之長安意外傷害保險附約第二條「被保險人於本附約有效期間
      內，因遭遇外來突發之意外傷害事故，並以此意外傷害事故為直接且單獨原因
      ，致其身體蒙受傷害或因而殘廢或死亡時．．．」，及第九條「被保險人於本
      附約有效期間內遭遇第二條的意外傷害事故，自意外傷害事故之日起一百八十
      日以內致成附表所列『二十八項殘廢程度』之一者．．．」等語。按當事人主
      張有利於己之事實者，就其事實有舉證責任，民事訴訟法第二百七十七條定有
      明文，則上訴人以保險契約所承保之保險事故已發生為由，向被上訴人請求給
      付保險金，自應就權利已發生之事實，即上訴人係因外來之突發傷害事故造成
      身體殘廢並符合雙方約定殘廢程度乙事，依舉證責任分配原則，由上訴人負舉
      證責任，此有最高法院八十六年台上字第一五五一號判決、台灣高等法院台中
      分院八十六年保險上字第六號判決可稽。被上訴人對上訴人起訴主張其於九十
      二年一月八日，騎機車遭人駕車撞擊情事並不爭執，惟觀其所提診斷書及殘障
      手冊內容與其所主張符合雙方約定之約款附表第四級第十七項「一上肢三大關
      節中之一關節或二關節之機能永久完全喪失者」，及註五「關節機能的喪失係
      指關節永久完全僵硬或關節不能隨意識活動而言」情形有間，與雙方約定之殘
      廢要件不符，尚難徒憑前揭資料，遽為其有利之論證。
（二）次查系爭平安保險附表所列之殘廢標準，計分為六級二十八項，每一項目皆有
      其一定之殘廢態樣及標準，區隔亦至為分明，不容以含混之字眼妄肆比附。至
      於上訴人所提之新光人壽保險公司已給付強制責任險保險金乙事，除該公司應
      為「產物」保險公司為上訴人誤認外，前開強制汽車責任保險之殘廢等級細分
      為「十五等級一百六十項」，且給付標準與殘廢態樣均與系爭傷害保險有所不
      同，更遑論二者一為強制責任保險，一為商業保險，各有其不同精算基礎、費
      率及條款，焉能比附爰引等語置辯，提出長安意外傷害保險附約約款、強制汽
      車責任險給付標準暨附表為證，並聲明駁回上訴人之上訴。
三、上訴人主張其因前開交通事故意外所受之傷害，業已符合兩造所簽訂之台壽長安
    意外傷害保險附約第九條、及附表殘廢程度與保險金給付表第四級第十七項所約
    定之「殘廢程度」，主要係以奇美醫學中心之診斷證明書中之醫師囑言記載：「
    術後左肩關節活動度不良，困難舉起，明顯運動障礙（殘廢）」，並提出身心障
    礙手冊、及Ｘ光片各一件為證，惟經被上訴人所否認，辯稱：此種「關節活動度
    不良，困難舉起，明顯運動障礙」之情形尚未達兩造所簽立之台壽長安意外傷害
    保險附約第九條、及附表殘廢程度與保險金給付表第四級第十七項所約定之「殘
    廢程度」。
四、按民事訴訟如係由原告主張權利者，應先由原告負舉證之責，若原告先不能舉證
    ，以證實自己主張之事實為真實，則被告就其抗辯事實即令不能舉證，或其所舉
    證據尚有疵累，亦應駁回原告之請求。又請求履行債務之訴，除被告自認原告所
    主張債權發生原因之事實外，應先由原告就其主張此項事實，負舉證之責任，必
    須證明其為真實後，被告於其抗辯事實，始應負證明之責任，此為舉證責任分擔
    之原則（最高法院十七年上字第九一七號、四十三年台上字第三七七號判例參照
    ）。經查：兩造所簽訂之長安意外傷害保險附約第二條約定：「被保險人於本附
    約有效期間內，因遭遇外來突發之意外傷害事故，並以此意外傷害事故為直接且
    單獨原因，致其身體蒙受傷害或因而殘廢或死亡時：：」，及第九條約定：「被
    保險人於本附約有效期間內遭受第二條約定的意外傷害事故，自意外傷害事故之
    日起一八０日以內致成附表所列二十八項殘廢程度之一者，本公司給付殘廢保險
    金，其金額按該表所列之給付比例乘以本附約保險金額計算：：」，附表殘廢程
    度與保險金給付表第四級第十七項記載「一上肢三大關節中之一關節或二關節之
    機能永久完全喪失者」，其給付比例為三十五％。惟註五中約定：「關節機能的
    喪失係指關節永久完全僵硬或不能隨意識活動而言」、及註十二中約定：「所謂
    機能永久完全喪失係指經六個月以後其機能仍完全喪失者」，此乃兩造所不爭執
    者，並有台壽長安意外傷害保險附約（含附表之殘廢程度與保險金給付表）各一
    件附於原審卷可稽，應堪信為真實。
五、本件經原審依職權詳細詢問財團法人奇美醫院有關上訴人所受之傷害，是否已達
    機能永久完全喪失之程度，據其答稱：「左側肱骨頸骨折術後左肩關節外展只能
    達到六十度（經復健後的結果只能達到六十度），應屬於運動障礙，而不是關節
    完全僵硬」，此有九十三年四月十二日財團法人奇美醫院（九三）奇醫字第一九
    五０號函及所附之病情摘要表一件可稽，嗣經本院依職權向財團法人奇美醫院調
    閱上訴人之病情摘要及相關病歷資料，經核所載與前函所述相符，有該院九十三
    年八月十六日（九三）奇醫字第四二九六號函及附件等足憑，可知，上訴人所受
    之左肩關節（即一上肢三大關節中之一關節）之機能，經復健治療後，可小部分
    回復至得外展達到六十度之機能，應尚不符合附表殘廢程度與保險金給付表第四
    級第十七項所約定之「機能永久完全喪失」之殘廢程度。上訴人雖據提出診斷證
    明書、身心障礙手冊、及Ｘ光片等各一件為證，惟上揭文件資料僅具有參考之功
    用，尚難以此遽推翻主治醫師專業之判斷，而認為上訴人所受之傷害確已經達到
    機能永久完全喪失之殘廢程度。
六、上訴人並主張其以同樣之傷害為原因，向新光人壽保險公司請求給付強制汽車責
    任保險之殘障給付，業經該公司如數給付，可見被上訴人公司是惡意不給付云云
    ，業經被上訴人所否認，辯稱：上訴人所稱之新光「人壽」保險公司，應為新光
    「產物」保險公司之誤，且該公司所給付者為強制責任險保險金，前開強制汽車
    責任保險之殘廢等級細分為「十五等級一百六十項」，兩造所簽立之意外傷害保
    險附表所列之殘廢標準，則僅有「六級二十八項」，且兩者之給付標準、與殘廢
    態樣均有不同，且一為強制責任保險，一為商業保險，各有其不同精算基礎、費
    率及條款，難以比附爰引等語置辯。經查：本件訴外人新光「產物」保險股份有
    限公司確曾因上訴人受此交通事故意外之傷害，在殘廢險給付方面，認定上訴人
    受傷情節已符合強制汽車責任險之殘廢等級第九十項第十一級之殘廢程度，並據
    以給付上訴人十九萬元之保險金等情，業經原審依職權向新光產物保險股份有限
    公司調相關資料後核閱屬實，此有該公司九十三年三月十七日（九三）新產客服
    發字第九三０一二五號函一件在卷可稽。然查：強制汽車責任險之殘廢等級第九
    十項第十一級之情形為：「一上肢三大關節中，有一大關節遺存顯著運動障害者
    」，在附註三（三）載明：「運動障害」，係指喪失生理運動範圍三分之一以上
    者。此有強制汽車責任保險殘廢給付標準表（民國八十六年十二月三十一日發布
    ）一份附卷可稽。故可知訴外人新光產物保險股份有限公司，認定上訴人所受之
    傷害符合強制汽車責任險之殘廢等級第九十項第十一級之殘廢程度，僅需達「喪
    失生理運動範圍三分之一以上者」即可，與本件兩造所簽立之長安意外傷害保險
    附約第九條、及附表殘廢程度與保險金給付表第四級第十七項所約定之殘廢程度
    ，要求需達「機能永久完全喪失」，二者就條款本身之文義而言，明顯並不相同
    。且兩造所簽訂者為一般商業保險契約之關係，而上訴人與訴外人新光產物保險
    股份有限公司間則為強制責任保險之關係，商業保險與強制責任保險之保費計算
    基礎、保障對象均有所不同，自不能逕依強制汽車責任險有關殘廢給付標準表第
    九十項第十一級所定之較低標準，即遽認原告已符合長安意外傷害保險附約第九
    條、及附表殘廢程度與保險金給付表第四級第十七項所約定之殘廢程度，是上訴
    人主張應依強制汽車責任險之殘廢等級第九十項第十一級所定之殘廢程度，認定
    上訴人符合兩造間之意外傷害保險所約定之殘廢程度等語，尚無可取，並無理由
    。
七、上訴人復主張被上訴人倘不給付保險金額顯然有失誠信原則與公平原則等，然依
    保險法第一條規定，保險契約為有償及雙務契約。故投保人購買約定保險事故之
    保險，係根據所約定事故（即危險）之發生機率，給付保險費，保險人則於發生
    約定之保險事故時，給付保險金，即保險契約之雙方當事人各有其契約上之義務
    ，且二者之義務具有對價關係，而保險契約之保險費，本有其一定之計算法則，
    即大數法則，契約所約定之保險事故發生之機率越高，投保人所繳交之保險費亦
    較高，是以保險契約雖為定型化契約，但投保人於投保前可考慮其所需要保障之
    保險事故、所願支付之保險費等因素，選擇特定之定型化保險契約，並非完全受
    制於定型化契約，無選擇之權利。同理，保險人就契約所約定之承保之事故，評
    估風險計算保險費，若非承保之保險事故，風險未列入評估，保險費率未計算在
    內，依保險契約之性質，保險人自不負擔給付保險金額之義務，此對投保人並無
    不公平之處，自無違背誠信原則可言。又兩造間所簽立之保險契約並非以被保險
    人生活上能力之欠缺為約定保險事故，而係明確將所承保之殘廢情形列為六等級
    二十八項，又依前述保險契約之性質，則除此二十八項之殘廢情形外，其他殘廢
    情形均非系爭保險契約所約定之保險事故，至堪認定。故縱使上訴人因受此交通
    事故意外，所導致之左肩關節受運動障害之程度，以及所造成生活上之不便與危
    險，縱較上開約定承保二十八項殘廢情形嚴重為真實，但此運動障害之事故風險
    既未經系爭保險契約事先評估在內，且又非保險人即被上訴人之故意或過失所造
    成者，依據契約條文之文義及內容，被上訴人尚無給付保險金額之義務，且系爭
    保險契約又非社會性保險，被上訴人未依兩造簽立之契約理賠，亦尚非違反誠實
    信用與公平原則，是上訴人就此部分之主張，亦屬無據，尚難採信。
八、綜上所述，本件上訴人主張兩造於簽訂新安慶終身壽險（保單號碼為Ｚ0000
    00000），並附加長安意外傷害保險附約，意外傷害險之投保金額為一百萬
    元。按意外險附約第九條約定「被保險人於本附約有效期間內遭受第二條約定的
    意外傷害事故，自意外傷害事故之日起一八０日以內致成附表所列二十八項殘廢
    程度之一者，本公司給付殘廢保險金，其金額按該表所列之給付比例乘以本附約
    保險金額計算．．．」，附表殘廢程度與保險金給付表第四級第十七項記載「一
    上肢三大關節中之一關節或二關節之機能永久完全喪失者」，其給付比例為三十
    五％，請求判令被上訴人給付三十五萬元，及自九十二年十一月二十七日起至清
    償日止，按年息百分之十計算之利息，上訴人並願供擔保准於宣告假執行，自屬
    無據，不應准許。原審為上訴人敗訴之判決，及駁回其假執行之聲請，並無不合
    。上訴意旨仍執陳詞指摘原判決不當，或主張「應該兼顧情理，基於社會義務要
    照顧殘障人士」云云，顯將社會救助與商業保險行為混為一談，其求予廢棄改判
    ，為無理由，應予駁回。
九、據上論結，本件上訴為無理由，依民事訴訟法第四百三十六條之一第三項、第四
    百六十三條、第四百四十九條第一項、第七十八條，判決如主文。
中　　　華　　　民　　　國　　九十三　　年　　　九　　　月　　二十九　　日
                        臺灣臺南地方法院民事第一庭
~B審判長法　官　李文賢
~B　　　法　官　王金龍
~B　　　法　官　何清池
右正本證明與原本無異
本件不得上訴
中　　　華　　　民　　　國　　九十三　　年　　　九　　　月　　二十九　　日
~B法　院書記官　陳信良
